最高法院刑事判決　　　　　　　　　　　　　　　八十七年度台上字第四三四四號
　　上　訴　人　甲○○
　　選任辯護人　楊秋合律師
右上訴人因貪污案件，不服台灣高等法院中華民國八十六年十月二十九日第二審判決
（八十六年度上訴字第三九一一號，起訴案號：台灣板橋地方法院檢察署八十六年度
偵字第三七一四號），提起上訴，本院判決如左：
    主  文
原判決撤銷，發回台灣高等法院。
    理  由
本件原判決認定上訴人甲○○係台北縣立板橋醫院小兒科醫師，為依據法令從事公務
之人員，明知公務員除法令所規定外，不得兼任他項公職或業務，且身為省市立醫療
機構醫師，應專勤從事醫療服務，不得在其他場所應門診，竟意圖為自己不法之所有
，經由台北縣板橋中興醫院外科主治醫師鄭進源之介紹，於民國八十五年八月五日、
六日、二十六日、二十七日、二十八日，前往台北縣板橋中興醫院兼職，擔任大夜班
急診值班醫師，自不得向台北縣立板橋醫院領取該月份不在外開業、兼職之專勤獎勵
金，乃竟施用詐術，不向台北縣立板橋醫院陳明其兼職，利用其職務及台北縣立板橋
醫院會按月計算核發該月份不在外開業、兼職之專勤獎勵金之機會，詐取八十五年八
月份之專勤獎勵金，致台北縣立板橋醫院出納人員陷於錯誤，依據印領清冊直接將
勵金入其在板橋郵局之帳戶內，而詐取台北縣立板橋醫院於八十五年八月份所發之
專勤獎勵金新台幣（下同）一萬二千元（扣除所得稅七百二十元實領一萬一千二百八
十元），嗣經台北縣立板橋醫院政風室發現，並追回其所詐取之專勤獎勵金等情。因
將第一審諭知上訴人無罪之判決撤銷，改判論處上訴人依據法令從事公務之人員利用
職務上之機會詐取財物罪刑。固非毫無見地。
惟查：(一)刑事訴訟採真實發見主義，審理事實之法院，對於被告有利及不利之證據
，均應一律加以注意，依職權詳加調查，始得據以為裁判。此觀刑事訴訟法第二條、
第一百六十三條第一項規定自明。苟與待證事實有重要關係、在客觀上認為應行調查
之證據，又非不易或不能調查，而未依法加以調查，即率予判決者，即有應於審判期
日調查之證據未予調查之違法。依卷附台灣省各縣市衛生局所屬醫療機構人員獎勵金
發給要點第十條固規定：「受領獎勵金人員，應遵守公務員服務法等有關規定，如發
現有自行開業、兼業或違反有關規定者，除依有關法令懲處外，並追回其自執行開業
或兼業以後所領全部獎勵金」，然上訴人一再辯稱：伊於八十五年八月一日即向台北
縣立板橋醫院提出辭呈，欲轉至私立中興醫院任職，因醫師人手不足，為顧全醫院業
務，而延至同年十月一日，其間中興醫院急缺大夜班急診醫師，經該醫院外科主治醫
師鄭進源臨時以電話請託幫忙代班，伊始在下班時間前往協助急診五次，至於平常上
班時間及大夜班，伊均在板橋醫院專勤看診，才領取獎勵金云云；如果無訛，能否謂
上訴人在外兼業﹖又其因受友人中興醫院醫師之臨時請託前往該醫院幫忙代班協助急
診，而仍領取板橋醫院所發獎勵金，主觀上是否有利用職務上之機會詐取財物之故意
，俱有研求餘地；再原判決既認定上訴人僅於八十五年八月五日、六日、二十六日、
二十七日及二十八日前往中興醫院擔任大夜班急診值班醫師，則上訴人究係詐取八十
五年八月份之全部獎勵金，抑或僅詐取該五日之獎勵金﹖亦非無疑。原審未予詳查，
為必要之論斷及說明，遽行判決，認定上訴人利用職務上之機會詐取八十五年八月份
之全部獎勵金一萬二千元，難謂無調查職責未盡及理由欠備之違誤。(二)八十五年十
月二十三日修正公布前之貪污治罪條例第十一條第一項規定：犯該條例第四條至第六
條之罪，情節輕微，而其所得或圖得財物或不正利益在五萬元以下者，減輕其刑。本
件原判決既認定上訴人利用職務上之機會詐取之財物為一萬二千元且情節輕微，並依
刑法第二條第一項但書規定適用八十五年十月二十三日修正公布之貪污治罪條例第五
條第一項第二款論處上訴人罪刑，自有同條例修正前之第十一條第一項之適用，乃原
判決竟未依該規定減輕上訴人之刑，自亦有適用法則不當之違法。以上諸端，或為上
訴意旨所指摘，或為本院得依職權調查之事項，應認原判決有撤銷發回更審之原因。
據上論結，應依刑事訴訟法第三百九十七條、第四百零一條，判決如主文。
中      華      民      國    八十七    年     十二     月     十七     日
                              最高法院刑事第十庭
                                  審判長法官  曾  有  田
                                        法官  林  永  茂
                                        法官  陳  宗  鎮
                                        法官  劉  介  民
                                        法官  魏  新  和
      右正本證明與原本無異
                                              書  記  官
中      華      民      國    八十七    年     十二     月    二十二    日
